【裁判字號】    99,上,43
【裁判日期】    990608
【裁判案由】    返還拍賣物
【裁判全文】
臺灣高等法院臺南分院民事判決  99年度上字第43號
上  訴  人  庚○○
訴訟代理人  張智學  律師
被  上訴人  辛○○
上列當事人間請求返還拍賣物事件，上訴人對於中華民國99年 1
月5日臺灣雲林地方法院第一審判決（98年度訴字第346號）提起
上訴，本院於99年5月25日言詞辯論終結，判決如下：
    主  文
上訴駁回。
第二審訴訟費用由上訴人負擔。
    事實及理由
一、被上訴人主張：訴外人丁○○○所有坐落雲林縣口湖鄉○○
    段325-11地號、地目田、面積23,932平方公尺土地（下稱系
    爭土地），為伊向原審法院拍定取得，詎系爭土地如附圖編
    號Ａ所示面積7,012 平方公尺部分，為上訴人無權占用，爰
    依民法第767條第1項規定，訴請上訴人返還予伊等語。原審
    為伊勝訴之判決，並對上訴人之上訴，在本院答辯聲明求為
    判決：
    (一)上訴駁回。
    (二)第二審訴訟費用由上訴人負擔。
二、上訴人則以：附圖編號Ａ所示土地，係伊以所有坐落同段32
    5-13地號部分土地，與訴外人丙○○（即丁○○○之夫）交
    換使用，充供經營魚塭使用，伊在其上營建房屋，設置地下
    排水道，互換使用時間迄今約有 2、30餘年，性質上應屬互
    為租賃關係，而有買賣不破租賃規定之適用，伊有合法權源
    使用系爭土地，並為被上訴人承買時所預見，被上訴人請求
    伊交還該土地，非有理由等語，資為抗辯。並聲明求為判決
    ：
    (一)原判決廢棄。
    (二)被上訴人在第一審之訴駁回。
    (三)第一、二審訴訟費用均由被上訴人負擔。
三、經查系爭土地原為訴外人丁○○○所有，於民國（下同）97
    年8月8日，由被上訴人向原審法院拍定取得，其中如附圖編
    號Ａ所示部分土地，現為上訴人占有充供魚塭使用，現況如
    卷附勘驗筆錄、現場草圖及照片所示等事實，既為兩造所不
    爭執，並有原法院民事執行處97年8 月18日雲院隆96執辛字
    第24378 號不動產權利移轉證書、系爭土地登記簿謄本、原
    法院94年度執字第13826號、96年度執字第24378號清償債務
    強制執行案卷、雲林縣北港地政事務所98年10月13日北地四
    字第0980011705號函及所附土地複丈成果圖等附卷足稽（見
    原審卷第26至29、35至37、47、48頁），自堪信實。惟被上
    訴人主張伊為系爭土地所有人，得本於所有權之物上請求權
    ，請求上訴人返還附圖編號Ａ所示部分之土地乙情，既為上
    訴人所否認，並以上揭情詞置辯。是本件所應審究者，厥為
    上訴人占用附圖編號Ａ所示部分土地，有無民法第425 條買
    賣不破租賃規定之適用？乙情。茲更詳細說明如下：
    (一)按所有人對於無權占有或侵奪其所有物者，得請求返還之
      ，民法第767條第1項前段定有明文。而當事人主張有利於
      己之事實者，就其事實有舉證之責任，則為民事訴訟法第
      277 條所明定。是以無權占有為原因，請求返還所有物之
      訴，被告對原告就其物有所有權存在之事實無爭執，而僅
      以非無權占有為抗辯者，原告於被告無權占有之事實，無
      舉證責任，被告應就其取得占有係有正當權源之事實證明
      之，如不能證明，則應認原告之請求為有理由，最高法院
      著有92年度台上字第312號判決意旨足參。
    (二)上訴人雖辯稱附圖編號Ａ所示部分土地，早於被上訴人拍
      定取得所有權前，即以伊所有同段325-13地號土地，與訴
      外人丙○○交換使用而有權占有云云。惟查系爭土地原為
      訴外人丁○○○所有，嗣因清償債務事件，經原法院94年
      度執字第13826號、96年度執字第24378 號強制執行拍賣，
      而由被上訴人拍定取得，然於原法院94年度執字第 13826
      號強制執行一案，強制執行程序進行期間，原所有人丁○
      ○○曾於94年12月7 日具狀陳報，稱系爭土地為訴外人乙
      ○○所承租充供養殖使用，每年租金新臺幣（下同）8 萬
      元，租期自89年2月5日起至99年2月5日止等情，不惟已有
      丁○○○提出之陳報狀暨土地租賃契約書影本附於該執行
      卷足稽（見原法院 13826號執行卷第30至33頁）；嗣於原
      法院 96年度執字第24378號執行一案，執行查封系爭土地
      時，該案執行債權人代理人復為相同意旨之陳明，亦有該
      案96年12月19日查封筆錄，附於該執行卷可佐（見原法院
      24378 號執行卷(一)第25頁）；另乙○○在系爭土地上申設
      電錶使用，於97年2月至98年3月間止，每月電費支出少則
      8千餘元，多則高達2萬餘元，復有被上訴人提出之台電用
      戶完整基本資料表1份在卷為憑（見原審卷內第 97頁）；
      再參以證人乙○○在本院證稱：「（提示原審94年度執字
      第13826號清償債務執行卷第33 頁，該份土地租賃契約書
      是否你和丁○○○所簽訂？）是的。」、「（前次開庭稱
      土地交換使用係事後聽說的，表示你在承租的時候，你不
      知道有無交換之情事？）是的。」、「（事實上，土地有
      無交換使用？）我不知道。」等語（見本院卷第76、77頁
      ），益證系爭土地苟有所謂土地交換使用情事，原所有人
      丁○○○又如何能將「系爭土地」出租予乙○○。雖證人
      乙○○另證稱：「（系爭325-11地號土地，是否僅使用東
      邊部分，並未使用西邊部分？）我是用東邊 6個魚塭連在
      一起的土地。」云云（見本院卷第77頁反面），似指所承
      租範圍係土地交換使用後之範圍；然所證苟屬實情，則證
      人乙○○所使用東邊6 個魚塭，其中包含有非屬系爭土地
      範圍之他人土地（亦即上訴人用以交換使用之部分土地）
      ，及附圖編號Ａ所示土地，因已為土地交換使用而非屬承
      租範圍，該土地交換使用乙情，事涉證人乙○○事實上承
      租範圍及位置，乃交易上之重要事項，原所有人丁○○○
      豈有不告知土地交換之事，乃證人乙○○竟證稱不知有土
      地交換情事，要與常情有違，難為有利上訴人之認定。而
      上訴人辯稱有土地交換使用一事，既與丁○○○與乙○○
      簽訂之土地租賃契約互相矛盾，其之不足採信甚明。況系
      爭土地自查封至拍定前，土地現況除上揭陳報租賃關係外
      （該租賃關係經執行法院除去後拍賣），依各該執行卷內
      所附證據資料，並無其他證據資料足以顯示有土地交換使
      用一事，亦經本院核閱各該執行案全卷無訛，尤以被上訴
      人於拍定後第2 次點交現場，因與原所有人丁○○○達成
      租賃協議後撤回點交等情，更有執行筆錄附於該執行卷可
      佐（見原法院24378號執行卷(一)第181頁），則原所有人丁
      ○○○及上訴人為土地交換使用約定之當事人，攸關其等
      權益之重要事項，既未於系爭土地強制執行程序進行期間
      ，提出相關證據資料以為主張，且該主張並非原所有人丁
      ○○○不知得為主張（丁○○○既於系爭土地強制執行程
      序進行時，主張有租賃關係，苟確有土地交換使用一事，
      其亦應知悉得為主張），而被上訴人並非在地人，拍定公
      告亦未載明系爭土地中附圖編號Ａ所示土地部分有交換使
      用一事，其於拍定時豈有知悉土地交換使用之可能，上訴
      人指被上訴人知悉有土地交換使用一事，並比附援引最高
      法院75年度第5 次民事庭會議決議(一)內容，據以抗辯其係
      有權使用云者，自無足取。
    (三)證人丙○○及丁○○○在本院雖均證稱有上揭交換土地使
      用情事，然考該二證人於原法院96年執字第24378 號執行
      案件調查時，所陳稱係30多年前就口頭交換使用等語（見
      原法院 24378號執行卷(二)第21頁），固與上訴人於上揭執
      行案件及原審抗辯時，所稱附圖編號Ａ所示土地係約30餘
      年前，與該二證人交換土地使用云云（見同上執行卷第21
      頁、原審卷第20至21頁），尚屬相符，亦即該二證人與上
      訴人在原審判決前，均一致陳稱土地交換使用係於「30年
      前」；惟經原判決理由敘明「上訴人自取得蚵寮段325-13
      地號土地所有權之時起，迄至97年12月8日止，僅約 23年
      間，其辯稱係約於30餘年前交換土地一事，與事實顯有出
      入。」等情（見原判決第3至4頁），嗣在本院審理期間，
      證人丙○○乃改證稱：「（系爭325-11地號土地為何人所
      有？）是登記我太太丁○○○所有，實際上是夫妻共同在
      經營。」、「（系爭325-11地號土地，原審判決附圖編號
      Ａ部分魚塭土地，有無與上訴人325-13地號土地魚塭交換
      使用？）有交換使用已經20年。」等語，證人丁○○○亦
      證稱其與證人丙○○為相同證詞等語（見本院卷第45至46
      頁），顯見該二證人就何時交換土地一事，前後供述已然
      不一，且係於原判決理由敘明交換使用時間如何與事實相
      違後，始改證稱交換使用已經20年等語，益證該二證人證
      稱有土地交換使用情事云者，難認屬實情。又證人甲○○
      在本院固明確證稱：「（丁○○○與庚○○交換土地係何
      時交換？）我知道係20幾年前。」等語（見本院卷第78頁
      ），另證人吳金重、戊○及己○○在本院亦均證稱有土地
      交換使用一事，並與其等出具之證明書上，記載上訴人於
      系爭土地西側魚池（指附圖編號Ａ所示土地部分）經營養
      殖魚類等已逾20年等語相符，而有各該證明書附卷足憑（
      見原審卷第109至111頁）；然約定為土地交換使用之當事
      人，既已不能明確說明土地交換使用之時間，各該非當事
      人之證人，亦非仲介或丙○○、丁○○○與上訴人約定土
      地交換使用時在場見證之人，焉能較當事人明確知悉土地
      交換使用一事，是其等證稱有土地交換使用一事，要均屬
      傳聞證據，或故為迴護上訴人之詞，仍不足為有利上訴人
      之認定。至系爭土地被石壁分為東西兩部分，及系爭土地
      東西兩側之排水管線、電力系統不相同各情，僅能呈現地
      上物現況，亦不足據以證明有土地交換使用情事。
    (四)又被上訴人於原法院96年執字第24378 號執行案件，固曾
      具狀陳稱：「債務人將土地之一部與第三人（上訴人）交
      換使用，該部分現由第三人使用中。」等語，而有被上訴
      人98年2 月13日民事聲請續行點交不動產狀，附於該執行
      卷可佐（見原法院24378 號執行卷(二)第1至2頁）。然考該
      陳報狀內容，無非係被上訴人於97年11月12日執行法院進
      行第2 次點交時，伊因與原所有人丁○○○達成協議，由
      丁○○○向伊承租系爭土地，期間自97年12月1 日起至98
      年4 月30日止，因而撤回該次點交之聲請後，系爭土地復
      有第三人占用情形，而再次聲請續行點交等情，此觀該次
      執行筆錄即明（見原法院24378號執行卷(一)第181頁）；且
      系爭土地（未將附圖編號Ａ所示土地排除）於第2 次點交
      時之占有人為丁○○○，嗣丁○○○之租期屆滿後，在被
      上訴人請求第3 次點交前，附圖編號Ａ所示土地之占有人
      竟變更為上訴人，顯見被上訴人該陳報意旨，僅為土地客
      觀上使用現況之敘述，此並為被上訴人所陳明在案（見本
      院卷第71頁），尚非得據為被上訴人對上訴人抗辯有土地
      交換使用一事為自認。
四、綜上所述，上訴人既無法證明伊與系爭土地原所有人丁○○
    ○間，就附圖編號Ａ所示土地，有土地交換使用情事，而有
    買賣不破租賃規定之適用，伊占有該部分土地即屬無權占有
    ，被上訴人為此依民法第767 條所有物返還請求權之規定，
    請求上訴人返還該部分土地，洵屬有據，應予准許。原審為
    被上訴人勝訴之判決，經核認事用法並無不合。上訴人上訴
    意旨，猶執陳詞指摘原判決不當，求予廢棄改判，為無理由
    ，應予駁回。
五、又本件事證已臻明確，兩造其餘主張陳述及攻擊防禦方法，
    核均與判決之結果不生影響，爰不逐一論述，併此敘明。
六、據上論結，本件上訴為無理由，應依民事訴訟法第449條第1
    項、第78條，判決如主文。
中    華    民    國    99    年    6    月     8     日
                  民事第一庭  審判長法  官  丁振昌
                                    法  官  李素靖
                                    法  官  林永茂
上為正本係照原本作成。
如對本判決上訴，須於判決送達後20日內向本院提出上訴狀，未
表明上訴理由者，應於上訴後20日內，向本院提出理由書（須附
繕本）。依法須繳納裁判費並應委任律師為訴訟代理人，始得上
訴。
中    華    民    國    99    年    6    月     8     日
                                    書記官  謝素嬿
【附記】
民事訴訟法第466條之1：
(1)對於第二審判決上訴，上訴人應委任律師為訴訟代理人。但上
  訴人或其法定代理人具有律師資格者，不在此限。
(2)上訴人之配偶、三親等內之血親、二親等內之姻親，或上訴人
  為法人、中央或地方機關時，其所屬專任人員具有律師資格並
  經法院認為適當者，亦得為第三審訴訟代理人。
民事訴訟法第466條之2第1項：
  上訴人無資力委任訴訟代理人者，得依訴訟救助之規定，聲請
  第三審法院為之選任律師為其訴訟代理人。

司法院資訊處製作；財團法人民間司法改革基金會備份。
